ACORDAO-COMPLETO-2352712

ACÓRDÃO 965/2019 ATA 14/2019 - PLENÁRIO

VISTOS, relatados e discutidos estes autos da Solicitação formulada pelo Sr. Rodrigo Rossi, assessor especial do Presidente/FNDE, com a finalidade de solicitar a prorrogação do prazo estabelecido no art. 19-A da IN TCU 71/2012 para 1º de dezembro de 2020, com vistas ao encaminhamento ao TCU de Tomadas de Contas Especial instaurada pelo órgão;
ACORDAM os Ministros do Tribunal de Contas da União, reunidos em Sessão do Plenário, ante as razões expostas pelo Relator, em: 
9.1. deferir, com fundamento no art. 11, § 3º, da Instrução Normativa/TCU 71/2012, pedido de prorrogação do prazo estabelecido no art. 19-A da IN TCU 71/2012 para 1º de dezembro de 2020;
9.2. nos termos do art. 7º da Resolução-TCU 265/2014, dar ciência ao Chefe de Gabinete do Presidente do Fundo Nacional de Desenvolvimento da Educação (FNDE) de que a prorrogação de prazo para envio da Tomada de Contas Especial de referência, sem ter sido subscrita pelo Ministro da Educação, infringiu o § 2º do art. 11 da IN/TCU 71/2012;
9.3. arquivar os presentes autos.

Solicitação de prorrogação do prazo para encaminhamento ao Tribunal de tomada de contas especial.

Fundo Nacional de Desenvolvimento da Educação.

3. Interessados: Fundo Nacional de Desenvolvimento da Educação.

13.1. Ministros presentes: José Mucio Monteiro (Presidente), Walton Alencar Rodrigues, Benjamin Zymler, Augusto Nardes, Aroldo Cedraz (Relator), Raimundo Carreiro, Ana Arraes, Bruno Dantas e Vital do Rêgo.
13.2. Ministros-Substitutos presentes: Augusto Sherman Cavalcanti, Marcos Bemquerer Costa, André Luís de Carvalho e Weder de Oliveira.

AROLDO CEDRAZ

de Solicitação encaminhada pelo Sr. Rodrigo Rossi, assessor especial do Presidente do Fundo Nacional de Desenvolvimento da Educação (FNDE) , por meio do Oficio 36702/2018/Asesp/Gabin-FNDE (Peça 1) , no desígnio de que esta Corte de Contas conceda dilação prorrogação do prazo estabelecido no art. 19-A da IN TCU 71/2012 para 1º de dezembro de 2020, conforme cronograma apresentado (anexo V) , para encaminhamento ao Tribunal de Tomada de Contas Especial instaurada pelo órgão.
2.	Transcrevo, a seguir, com os ajustes de forma pertinentes, instrução do auditor da Secretaria de Controle Externo de Tomada de Contas Especial (Secex-TCE) , que obteve a anuência do corpo dirigente daquela unidade (Peças 9 e 10) .
	“[...] EXAME DE ADMISSIBILIDADE
3.	O art. 19-A da Instrução Normativa-TCU nº 71/2012 assim dispõe:
Art. 19A.  Os órgãos e entidades competentes têm até o dia 1º de dezembro de 2018 para encaminhar ao Tribunal de Contas da União as respectivas tomadas de contas especiais, nos casos exigidos pela legislação, cujas datas de início de contagem, na forma dos artigos 4º, § 1º, 11 e 13, são anteriores a 12 de dezembro de 2016, data da publicação da IN-TCU nº 76/2016, aplicando-se o disposto no art. 12 às hipóteses de descumprimento do citado prazo, inclusive no tocante às sanções a serem impostas aos responsáveis.  (AC) (Instrução Normativa nº 76, de 23/11/2016, DOU de 12/12/2016) (NR) (Acórdão 957/2017-TCU-Plenário, de 17/5/2017) 
4.	Por sua vez, o  art. 11 da Instrução Normativa-TCU nº 71/2012 assim dispõe:
Art. 11. A tomada de contas especial deve ser encaminhada ao Tribunal de Contas da União em até cento e oitenta dias após a sua instauração  (NR) (Instrução Normativa nº 76, de 23/11/2016, DOU de 12/12/2016) .
§ 1º Decisão Normativa poderá fixar prazos diferentes daquele especificado no caput.
§ 2º Os prazos estabelecidos podem ser prorrogados pelo Plenário do Tribunal de Contas da União, em caráter excepcional, mediante solicitação fundamentada, formulada, conforme o caso, pelo Presidente da Câmara dos Deputados, do Senado Federal, do Supremo Tribunal Federal, dos demais Tribunais Superiores, dos Tribunais Federais nos Estados e no Distrito Federal e do Tribunal de Contas da União; Procurador-Geral da República; Ministro de Estado, ou outras autoridades de nível hierárquico equivalente; e, ainda, por Presidente de conselho federal de fiscalização profissional  (NR) (Instrução Normativa nº 76, de 23/11/2016, DOU de 12/12/2016) .
§ 3º Nos casos em que os trabalhos a cargo do órgão de controle interno não possam ser concluídos a tempo, o respectivo dirigente máximo poderá solicitar, mediante pedido fundamentado, a prorrogação de prazo para apresentação das peças que lhe são pertinentes.
5.	A presente solicitação foi feita, de maneira fundamentada, pelo assessor especial do presidente do FNDE.
6.	Todavia, a leitura do art. 11, § 2º, da IN TCU 71/2018 revela que esta Solicitação não preenche totalmente os requisitos de admissibilidade aplicáveis à espécie.
EXAME TÉCNICO
7.	De início, o solicitante lembrou que o elevado estoque de prestação de contas do FNDE sem análise conclusiva foi tratado no TC Processo 023.014/2014-8, apreciado por meio do Acórdão 7790/2015-TCU-Primeira Câmara (Relator Ministro Bruno Dantas) , no qual se registrou a necessidade de melhoria na gestão de recursos humanos, no desenvolvimento do Sistema de Gestão de Prestação de Contas (SiGPC) e na revisão de normativo que possibilitassem a análise mais célere das TCEs. 
8.	O solicitante esclarece que essas medidas resultaram na formulação da Nota Técnica Conjunta n° 01/16 (anexo I) e na edição da Portaria Conjunta MEC/FNDE n° 03/17 (anexo II) , que criou o projeto “Prestação de Contas — FNDE”, abrangendo atividades voltadas ao tratamento do passivo “ (aproximadamente 204 mil prestações de contas sem análise conclusiva à época) e ativo (volume anual da ordem de 35 mil prestações de contas) ”.
9.	Menciona que foi encaminhado ao titular da SecexEducação, em dezembro de 2017, relatório final contendo as medidas propostas para aperfeiçoar e simplificar a sistemática de análise das prestações de contas (Ofício FNDE nº 39.395/2017) .
10.	Faz referência ainda as Notas Técnicas da CGU:
	- NT 731/2017: concluiu que a sistemática atual do FNDE contribuiu para o incremento no estoque de prestações de contas;
	- NT 1.357/2018: apresentou proposta de seleção de processos baseada na gestão de riscos.
11.	Como consequência dessas constatações/propostas da CGU, foi informado que o FNDE iniciou trabalho de mineração de dados e que apresentará uma metodologia de gestão de riscos para os programas que gerencia, criando uma espécie de “malha fina”. Ou seja, apenas os processos que apresentem alto risco de malversação de dinheiro público serão analisados. Estima-se que esses representem cerca de 4 (quatro) mil processos.
12.	Porém, informou também que, em decorrência da falta de integração dos sistemas adotados pelo FNDE com o sistema e-TCE, será necessária a constituição de um grupo de trabalho para viabilizar a análise do passivo de TCEs provenientes de exercícios anteriores (4.544 processos) . 
13.	Afirma que, atualmente, a autarquia somente tem condições de proceder à análise de 1.250 processos de TCE por ano. Em relação ao prazo estipulado pela IN 71/2012, informa que somente conseguirá finalizar 155 processos do universo deste passivo.
14.	Reconhece que, apesar dos mencionados esforços, existe o risco real de não ser cumprido o prazo estabelecido no art. 19-A da IN 71/2012. Aliás, de fato, considera o prazo inexequível. 
15.	Dessa forma, requer a prorrogação do citado prazo para 1º de dezembro de 2020, conforme cronograma constante do anexo V, para que seja possível encaminhar as respectivas tomadas de contas especiais, nos casos exigidos pela legislação, cujas datas de início de contagem, na forma dos artigos 42, § 1°, 11 e 13, são anteriores à publicação da IN 76/2016 que alterou a IN 71/2012.
16.	O elevado estoque de prestações de contas a serem examinados por vários órgãos da Administração Pública Federal é realidade conhecida pelo Tribunal de Contas da União.  Sabe-se que, além disso, esses órgãos enfrentam sérias dificuldades operacionais para analisar esses processos e instaurar as tomadas de contas que se fizerem necessárias. 
17.	Não se discute a existência das dificuldades mencionadas no parágrafo anterior. Contudo, não se pode esquecer que a data limite estabelecida para o encaminhamento das tomadas de contas especiais ao TCU teve justamente a intenção de induzir a adoção medidas tendentes a resolução desse impasse. Ou seja, o art. 19-A da IN TCU 71/2012 visou forçar os órgãos a se planejarem e se organizarem para tornarem-se capazes de desincumbir-se da melhor maneira possível da atribuição de analisar as respectivas prestações de contas.
18.	Porém, deve-se reconhecer que, de fato, providências têm sido adotadas para diminuir os estoques e tornar mais relevante a análise das prestações de contas. Em contados mantidos pela própria Secex-TCE com descentralizadores de recursos federais, a exemplo do FNDE, FNS, Funasa entre outros, foi possível conhecer esses esforços. 
19.	As justificativas e documentos anexados (vide itens não digitalizáveis) conferem plausibilidade ao pedido de fundo contido nesta solicitação, quais sejam: 
- Cronogramas
- Ofício nº 7092
- Nota Técnica Conjunta nº 1
- Ofício nº 39395
- Ofício nº 10252
- Portaria Conjunta nº 3
- Ofício nº 36702
20.	Portanto, é possível a invocação dos princípios do formalismo moderado e da razoabilidade, para conhecer desta Solicitação e conceder a dilação de prazo pleiteada. 
21.	A situação em análise cuida de processos ainda não autuados no TCU. A Portaria-Presidência nº 7/2014 não delega expressamente aos secretários de controle externo a apreciação e o atendimento do pedido de prorrogação de prazo para encaminhamento de tomada de contas especial ao Tribunal de Contas de União.  Diante da ausência de disciplinamento específico quanto à autoridade competente para apreciar esse tipo de pleito, este processo deve ser submetido ao elevado descortino do Relator das Prestações de Contas do instaurador, para posterior apreciação do Plenário do TCU, conforme ocorreu por exemplo no caso do TC Processo 012.371/2018-1. 
PROPOSTA DE ENCAMINHAMENTO
22.	Ante o exposto, com fundamento no art. 11, § 3º, da Instrução Normativa-TCU nº 71/2012, propõe-se:
a) 	conhecer desta solicitação;
b)	deferir o pedido de prorrogação do prazo estabelecido no art. 19-A da IN TCU nº 71/2012 para 1º de dezembro de 2020, conforme cronograma apresentado (anexo V) ; 
c)	submeter a solicitação ao elevado descortino do Relator das Contas do FNDE, Exmº Ministro Aroldo Cedraz de Oliveira;
d)	informar ao solicitante sobre a decisão que vier a ser adotada em relação ao presente pleito. [...].”
É o Relatório.

não há.

Não atuou.

SOLICITAÇÃO DE PRORROGAÇÃO DE PRAZO PARA ENTREGA DE PROCESSO DE TOMADA DE CONTAS ESPECIAL AO TRIBUNAL. ACOLHIMENTO DAS JUSTIFICATIVAS. DEFERIMENTO. CIÊNCIA. COMUNICAÇÕES. Concede-se, em caráter excepcional, prorrogação de prazo para o encaminhamento de processo de tomada de contas especial, desde que o pleito esteja fundamentado em justificativas pertinentes.

SOLICITAÇÃO (SOLI)

Secretaria de Controle Externo de Tomada de Contas Especial (SecexTCE).

Aprecia-se, nesta oportunidade, Solicitação encaminhada por meio do Oficio 36702/2018/Asesp/Gabin-FNDE, pelo Sr. Rodrigo Rossi, assessor especial do Presidente do Fundo Nacional de Desenvolvimento da Educação (FNDE) , no desígnio de que esta Corte de Contas conceda dilação do prazo estabelecido no art. 19-A da IN TCU 71/2012 para 1º de dezembro de 2020, a fim de encaminhamento ao Tribunal de Tomadas de Contas Especial instaurada pelo órgão, conforme cronograma que apresenta no anexo V da petição à Peça 1.
2.	Nos termos do art. 19-A, da IN TCU 71/2012, os órgãos e as entidades competentes teriam até o dia 1º de dezembro de 2018 para encaminhar ao Tribunal de Contas da União as respectivas Tomadas de Contas Especiais, nos casos exigidos pela legislação, cujas datas de início de contagem, na forma dos artigos 4º, § 1º, 11 e 13, fossem anteriores à publicação da aludida IN, aplicando-se o disposto no art. 12 às hipóteses de descumprimento do citado prazo, inclusive no tocante às sanções a serem impostas aos responsáveis (acréscimo trazido pela IN 76, de 23/11/2016) .
3. 	Por sua vez, o § 3º, do art. 11 da aludida norma dispõe que, nos casos em que os trabalhos a cargo do órgão de controle interno não possam ser concluídos a tempo, o respectivo dirigente máximo poderá solicitar, mediante pedido fundamentado, a prorrogação de prazo para apresentação das peças que lhe são pertinentes.
4.	Como visto no Relatório precedente, a Secretaria de Controle Externo de Tomada de Contas Especial (Secex-TCE) , em pareceres uniformes, sugere o atendimento do pleito.
5.	Quanto à admissibilidade, observa-se que o pedido, devidamente fundamentado, foi feito após a data prevista no art. 19-A, da IN TCU 71/2012, e não foi subscrito pelo dirigente máximo do Centro de Controle Interno do FNDE, não atendendo, pois, aos requisitos de admissibilidade constantes da referida Instrução Normativa.
6.	Acolho, entretanto, o entendimento da SecexTCE de ser possível a invocação dos princípios do formalismo moderado e da razoabilidade, para conhecer desta Solicitação e conceder a dilação de prazo pleiteada, a exemplo do que ocorreu nos Acórdãos 738/2019 – TCU – Plenário, relator Ministro-Substituto Marcos Bemquerer Costa e 839/2019 – TCU – Plenário, Ministro Walton Alencar Rodrigues, cujas Solicitações também não foram assinadas pelo Ministro de Estado, sem prejuízo de emitir alerta sobre a infringência do § 2º do art. 11 da IN/TCU 71/2012.
7.	Tal ação se justifica ante o reconhecimento da situação vivenciada pelo órgão que logrou demonstrar que detém elevado estoque de prestações de contas a serem examinados, além de enfrentar sérias dificuldades operacionais para analisar esses processos e instaurar as Tomadas de Contas que se fizerem necessárias. 
8.	Ao incluir o art. 19-A na IN TCU 71/2012, o intuito deste Tribunal foi de induzir a adoção de medidas tendentes à resolução desse impasse, forçando os órgãos a se planejarem e se organizarem para tornarem-se capazes de desincumbir-se da melhor maneira possível da atribuição de analisar as respectivas prestações de contas. No entanto, não posso deixar de reconhecer a falta de estrutura de alguns órgãos, o volume de processos a serem instaurados e instruídos e o fato de estarem adotando providências para diminuir os estoques e tornar mais relevante a análise das prestações de contas, conforme informações trazidas pela própria Secex-TCE. 
9.	Caso este Tribunal entenda por não conhecer da presente Solicitação, em razão do não cumprimento do requisito legitimidade, alternativamente, diante das dificuldades externadas pelo órgão para dar cumprimento à deliberação desta Corte de Contas no prazo normativo, mostra-se prudente prorrogar de ofício o prazo para o encaminhamento das TCEs.
Com essas considerações, acolho a proposta da unidade técnica no sentido de deferir a prorrogação solicitada, estendendo o prazo para 1º de dezembro de 2020, e VOTO no sentido de que o Tribunal adote a deliberação que ora submeto à apreciação deste Colegiado.
TCU, Sala das Sessões Ministro Luciano Brandão Alves de Souza, em 30 de abril de 2019.
AROLDO CEDRAZ 
Relator